ACORDAO-COMPLETO-2515058

ACÓRDÃO 17925/2021 ATA 37/2021 - PRIMEIRA CÂMARA

VISTOS, relatados e discutidos estes autos de tomada de contas especial, agora em fase de análise de embargos de declaração opostos por Fundação Movimento Ondazul em face do Acórdão 12138/2021-TCU-Primeira Câmara, que deu provimento parcial a recurso de reconsideração interposto contra o Acórdão 2368/2021-TCU-Primeira Câmara, que julgou irregulares as contas da ora embargante em decorrência da inexecução do objeto do Convênio MMA/FNMA 135/2006 e do Termo de Parceria 001/2002, celebrados com o Fundo Nacional do Meio Ambiente.
ACORDAM os Ministros do Tribunal de Contas da União, reunidos em sessão da 1ª Câmara, ante as razões expostas pelo Relator e com fundamento nos arts. 32, inciso II, e 34 da Lei 8.443/1992, em:
9.1. conhecer dos presentes embargos de declaração para, no mérito, rejeitá-los;
9.2. dar ciência desta decisão à embargante.

Embargos de declaração opostos pela Fundação Movimento Ondazul em face do Acórdão 12.138/2021-1ª Câmara, que deu provimento parcial a recurso de reconsideração interposto contra o Acórdão 2.368/2021-1ª Câmara, que julgou suas contas irregulares em decorrência da inexecução do objeto do Convênio MMA/FNMA 135/2006 e do Termo de Parceria 001/2002, celebrados com o Fundo Nacional do Meio Ambiente

Primeira Câmara

Fundação Movimento Ondazul

3. Recorrente: Fundação Movimento Ondazul (34.433.797/0001-32)

13.1. Ministros presentes: Walton Alencar Rodrigues (Presidente) e Jorge Oliveira (Relator).
13.2. Ministros-Substitutos convocados: Marcos Bemquerer Costa e André Luís de Carvalho.
13.3. Ministro-Substituto presente: Augusto Sherman Cavalcanti.

JORGE OLIVEIRA

Ministro Jorge Oliveira

Trata-se de embargos de declaração opostos pela Fundação Movimento Ondazul em face do Acórdão 12138/2021-TCU-Primeira Câmara, que deu provimento parcial a recurso de reconsideração interposto contra o Acórdão 2368/2021-TCU-Primeira Câmara, que julgou suas contas irregulares em decorrência da inexecução do objeto do Convênio MMA/FNMA 135/2006 e do Termo de Parceria 001/2002, celebrados com o Fundo Nacional do Meio Ambiente. Eis os termos do acórdão embargado:
"9.1. conhecer dos recursos de reconsideração e dar-lhes provimento parcial para excluir do débito de que trata o item 9.5.2 do acórdão recorrido as despesas comprovadas na fase recursal, indicadas na fundamentação, atribuindo-se a seguinte composição à dívida remanescente:
 (...) 
9.2. retificar, por inexatidão material, os itens 9.4 e 9.5 do acórdão recorrido, de modo a estipular que o recolhimento da dívida deverá ser feito aos cofres do Fundo Nacional do Meio Ambiente - FNMA/MMA, e não do Tesouro Nacional;
9.3. encaminhar cópia desta decisão ao Fundo Nacional do Meio Ambiente - FNMA/MMA e aos recorrentes, com a informação de que o inteiro teor deste acórdão e do relatório e do voto que o fundamentam está disponível no endereço eletrônico www.tcu.gov.br/acordaos." 
2.	Transcrevo, a seguir, o essencial dos embargos:
"II - DA OMISSÃO
	Da omissão sobre a data final do convênio e o cômputo do prazo
	Com todo respeito que se têm à lavra e julgamento dessa corte, omite-se o voto do relator no r. julgado na parte que concerne a estabelecer a data final do convênio MMA/FNMA 135/2006. Diz o concedente que teria sido em 2011 apesar do convênio ter termo em 2008 e assim alegado pelo recorrente:
'O Convênio NÃO vigorou até 2011. Na verdade, o convênio foi firmado para vigorar entre 2006 e 2008 (vide fls 587) ' (...) 
'um fato gerador supostamente ocorrido em novembro de 2008 (fls. 592 etc) , que o FNMA entendeu unilateralmente resolver que seria em 31/07/2011'
	Não há precedente normativo para embasar essa extensão de prazo, a prorrogação ou qualquer ato de ofício do FNMA ante a recusa do convenente, reconhecida pela própria concedente (fls. 1523) . Não há precedente normativo que autorize essas extensões arbitrárias e superficiais de prazos e, da mesma sorte, não há no julgado menção do questionamento ou julgamento sobre ele e por quais razões o relator adota o prazo apresentado pelo FNMA. Apenas aponta, laconicamente, que adaptou o prazo que lhe informado pela recorrida:
'6.7 Nesse contexto, o prazo prescricional começou a correr em 31/7/2011, prazo fatal da prestação de contas (peça 7, p. 128) .'
	É omisso quanto ao motivo de direito que o faz adotar antijuridicamente o marco a se computar o prazo assim como também é omisso quanto ao questionamento da parte recorrente nesse ponto.
	Parece-nos, portanto, fundamental para solidificar a defesa que a omissão seja sanada e registrado nos autos o motivo pelo qual o prazo prescricional se iniciaria em 2011 para um convênio cuja prestação de contas deveria ter ocorrido em 2008. É imperioso decidir sobre as alegações da recorrente no sentido de que o prazo alegado não se iniciaria em 2011.
III - DA OMISSÃO E CONTRADIÇÃO
	Da omissão sobre as entregas do convênio 135/2006
	Há omissão sobre as entregas do termo de parceria, nesse ponto a omissão se revela ao ser apontada a partir de sua contradição (também motivação de embargos) . Trata-se de uma omissão que guia a uma contradição no julgado.
	Diz-se no processo, como apontado pelo convenente recorrente, que a Parte técnica do FNMA dava por boa a execução, a despeito do impacto negativo causado pelos atrasos e demandas excessivas do próprio FNMA:
'Mesmo sem a liberação da 3ª parcela, algumas ações desta meta já se iniciaram ou estão em processo de negociação, mas suas atividades dependem também de liberação de parte da última parcela.
 (...) 
Apesar do atraso no repasse da segunda parcela, a equipe não deixou os atores do território se desmobilizares, e isso foi o diferencial para manter o projeto. De forma geral, fiquei satisfeita com tudo o que observei'
fls. 1134/1135
Isso é desconsiderado sumariamente pelo parecer adotado pelo voto do relator que diz:
5.11 Passando para a análise das alegações do Convênio 135/2006, cabe rememorar que foram impugnados a integralidade dos recursos federais repassados em razão desse ajuste. Nesse contexto, cabe trazer a seguinte passagem de nota técnica na fase interna da presente TCE (peça 8, p. 40) :
'2.1. A partir das informações contidas nos autos do processo do convênio em tela observa-se que houve cumprimento apenas da Meta 1 (Institucionalizar o projeto) , a qual era constituída por etapas de organização da equipe de execução do projeto, aquisição de insumos para operacionalização das ações, criação de sistema de comunicação, detalhamento do plano de trabalho do projeto, criação de um comitê do projeto, consolidação dos resultados obtidos na meta por meio de relatórios.
2.2. Ocorre que estas atividades não conduziram sequer ao alcance parcial do objeto pactuado, visto que não tinham relação direta com a construção de um plano de desenvolvimento territorial com base conservacionista ou com a gestão do mosaico de áreas protegidas, ou seja, eram atividades-meio relativas à administração do projeto.'
5.12 Além disso, os responsáveis tiveram outras oportunidades para comprovar a boa e regular aplicação dos recursos. Nesse contexto, o convenente apresentou documentação complementar da prestação de contas final (peça 9, p. 80) . Em dezembro 2014, o FNMA considerou que a documentação recebida era insuficiente para comprovar o alcance do objeto e a execução das metas pactuadas. Em janeiro de 2015, em nova oportunidade o FNMA informou que o documento 'Plano de desenvolvimento territorial de base conservacionista' entregue em mãos ao então Secretário Executivo do Ministério do Meio Ambiente, em dezembro de 2014, não era suficiente para avaliação técnica da execução física do convênio (peça 9, p. 212) .
	Omite-se, portanto, na boa menção dada pelo próprio FNMA anteriormente às suas tentativas de recusar e justificar posteriormente sua recusa. Isso ocorre tardiamente (6 anos após o término do convênio, e se baseia não na entrega, mas na negativa do FNMA quanto ao alcance das metas por um juízo de valor inauferível no curso nesse processo e igualmente transitado injustificável: 'imprestável'. Ou seja, a rigor não é a parte técnica quem glosa a prestação de contas física, mas a parte financeira que a glosa contrariamente ao que diz a parte. Logo, é mesmo uma omissão e uma contradição, a omissão quanto ao objeto da entrega mesmo que a despeito da prestação não cumprida pelo concedente, além do que estaria previsto no convênio pelas transferências do concedente. E é uma contradição porque menciona:
5.12 Portanto, da análise da documentação constante dos autos, extrai-se que, em que pese a integralização de recursos federais em razão do Convênio, não foi entregue qualquer produto ou utilidade aptos a conduzir ao atingimento dos objetivos do ajuste.
	Cita que houve integralização dos recursos federais (algo que nem a concedente disse) , diz que não foi entregue qualquer produto ou utilidade (algo que até a concedente admite) e relaciona isso a um julgamento de mérito que foge ao que é contido nos autos e que não justifica, se o que foi entregue, comprovadamente entregue, atingiu ou não o alcance do objeto pactuado.
	Omite-se quanto ao que foi entregue, omite-se quanto aos indicativos anteriores do próprio FNMA, da parte técnica, quanto à aprovação do andamento do convênio e suas ações em suas etapas, omite-se quanto aos atrasos do FNMA em suas liberações e demandas excessivas (apontadas pelo próprio FNMA nos autos) , omite-se quanto ao impacto negativo que esses atrasos causaram ao projeto (como o próprio FNMA admite nos autos) e omite-se quanto à entrega de produtos que estavam previstos para uma terceira etapa relacionados a transferências financeiras que foram desonradas pelo FNMA. Por fim, omite-se também quanto ao pedido que a própria parte técnica do FNMA faz à direção do FNMA e à avaliação financeira para que colabore com o convenente para a execução do convênio que era de interesse público e do próprio setor público.
	Com a omissão sobre a entrega e sua validade o relatório se contradiz e acrescenta algo que não consta dos autos até (integralização dos recursos) .
	É fundamental sanar a omissão para registrar que foram entregues 'produtos' e cumpridas metas por parte da convenente e em respeito a etapas do convênio que a concedente desonrou transferências.
	Parece-nos fundamental sanar a omissão e registrar que a entrega dos 'produtos' e a gestão do próprio convênio o FNMA recebeu comentários da parte técnica do próprio FNMA que claramente determinavam que o convênio estava sendo honrado pela parte convenente apesar dos entraves criados a partir da concedente.
	Por fim,
IV- DA CONTRADIÇÃO
	No âmbito do ora embargado Acórdão o voto do r. Ministro Relator descreve o entendimento de modo contraditório com o que expressou no acórdão original, adota o parecer da Serur: 
'Adoto como relatório a instrução produzida no âmbito da Secretaria de Recursos - Serur'
e
'Divirjo dos pareceres precedentes apenas quanto à impugnação de despesas referentes a tarifas bancárias'
	Considerando esses ditos, contudo, discorre em seu voto quanto a marcos temporais de cômputo de prescrição e da imprescritibilidade em contradição ao próprio parecer e, omitindo-se quanto às alegações do recorrente nesse particular, chega a uma conclusão distinta dos elementos que cita. Mesmo o parecer, que se diga, também se baseia em premissas não muito claras.
	É necessário, por essa razão, solucionar tal ilogicidade, pois o prazo determinado sobre a prescrição, o marco temporal da contagem e as circunstâncias de interrupção no parecer do acordão e aqui neste voto estão dissonantes.
	No parecer, o ilustre relator fez menção a 5 anos de prescrição e interrupções sucessivas- contrariando a regra do código Civil que determina uma única interrupção - a contar do prazo de prestação de contas. No voto desse acordão, falou de 10 anos, com início do prazo na notificação, mesmo, mesmo que essa ocorra a qualquer tempo, quantos anos forem depois, sem limite.
	Assim está no voto do atual acordão:
'[...]No que se refere à prescrição da pretensão punitiva, não há reparos a fazer em relação à análise contida na proposta de deliberação que fundamentou o acórdão recorrido. Conforme apurado pelo relator daquela deliberação, houve a prescrição em relação ao termo de parceria, uma vez que as contas foram prestadas em janeiro de 2006 e a determinação para citação dos responsáveis deu-se em janeiro de 2018. Quanto ao convênio, não ocorreu a prescrição, pois o prazo para prestação das contas expirou em julho de 2011 e a citação foi determinada em agosto de 2017, ou seja, em intervalo inferior a dez anos, consoante os critérios do Acórdão 1441/2016-TCU-Plenário, da relatoria do Ministro Benjamin Zymler, que pacificou a questão ao decidir em incidente de uniformização de jurisprudência.[...]'
	Em contradição com o próprio relatório. Senão, vejamos abaixo o relatório:
'[...] Conclusão sobre a prescrição
6.28 Desse modo, o débito referente ao Termo de Parceria 001/2002 (TC Processo 007.777/2016-7) prescreveu pelos critérios estabelecidos pelo Acórdão 1441/2016-TCU-Plenário, todavia não prescreveu pelos previstos na Lei 9.873/1999. Assim, considerando que esta unidade instrutora adota os critérios estabelecidos pela Lei 9.873/1999, conforme adotado em diversos precedentes do STF, entende-se que não houve a prescrição do débito.
6.29 Por sua vez, o débito referente ao Convênio 135/2006 (TC Processo 000.737/2016-0) não prescreveu nem pelos critérios estabelecidos pelo Acórdão 1441/2016-TCU-Plenários nem pelos previstos na Lei 9.873/1999.
6.30 Por todo o exposto, entende-se que não houve a prescrição do dano em ambos os ajustes.[...]'
	Ademais, relatório e voto desdobram-se em elementos díspares múltiplos, citações variadas de leis distintas que não determinam os mesmos prazos, referências ao julgamento recente do STF (RE 636.886) , omitem-se quanto ao princípio da unicidade da interrupção prescricional consolidada pela redação do Novo
Código Civil em 2002. Ao seu final, depois de redações que juntas defendem a aplicação múltipla de leis e normas e prazos para justificar porque seriam imprescritíveis, entrando em contradição entre as próprias citações, o voto os elimina de uma só tocada ao dizer que o TCU não reconhece prescrição dado que uma súmula tornada sem efeito no julgamento citado. Por essa contradição declara a prescrição do termo de parceria.
	Por fim, apesar de adotar os pareceres, sua conclusão entra em contradição o que o defendeu o parquet no parecer que foi adotado pelo relator:
'ao exercício do seu contraditório e ampla defesa, bem como desapensar o TC Processo 007.777/2016-7 e sobrestar a sua apreciação até o julgamento dos embargos declaratórios do RE 636.886 pelo Supremo Tribunal Federal (STF) ou, alternativamente, julgar irregulares as contas dos demais responsáveis, deixando de condená-los ao dano em vista da prescrição indenizatória e punitiva (peça 84, p. 16-17) .'
	Não é a única contradição a que somos levados a questionar. O parecerista reconhece que há prescrição a partir da decisão do STF RE 636.886 e consolidar inequivocamente o tema 666:
EMENTA: CONSTITUCIONAL E CIVIL. RESSARCIMENTO AO ERÁRIO. IMPRESCRITIBILIDADE. SENTIDO E ALCANCE DO ART. 37, § 5o, DA CONSTITUIÇÃO.
1. É prescritível a ação de reparação de danos à Fazenda Pública decorrente de ilícito civil.
	Diz que o prazo seria de 5 (cinco) anos, conforme essa decisão o que entra em contradição com o próprio voto do relator no processo que deu origem ao próprio questionamento quanto à dimensão do tema 666, o voto vencedor:
Assim, até 31 de dezembro de 2002, estava a demanda em questão submetida ao prazo prescricional vintenário, ficando, a partir de 1º de janeiro de 2003, imediatamente sujeita às regras prescricionais da nova codificação, que, segundo o art. 206, § 3o, V, é de três anos em matéria de reparação civil.
Voto do Min. Alexandre Moraes RE 669.069 0 - sobre o
Tema 666
	Apela o parecerista para definir a prescrição sobre os fatos a partir da menção que lhe deu o STF quanto à executoriedade do título emitido a partir do Tribunal de Contas. E a partir de então, confundindo a prescrição que socorre sobre os fatos, omite-se quanto ao tema de que, fosse aplicado o rigor da lei 6.830/80 obedece ao prazo geral de 5 anos a contar dos fatos, decreta prescrição intercorrente de 1 ano e concede o exercício de liquidação do débito para que deva transcorrer em apenas 180 dias.
	Em sequência o parecerista desconsidera a falta de robustez dos atos interlocutórios e alega que qualquer ato seria capaz de interromper a prescrição e o faz de maneira intermitente e continuada, seguidamente, por vezes seguidas, o que conflita com o código civil brasileiro e a unicidade da interrupção consolidada a partir de 2002, pondo fim a um debate jurídico infrutífero por décadas ao acolher o que o judiciário já consolidara há tempos. Para se tornar claro o teor do acórdão, veja que o parecerista julga que o início da prescrição seria em 2005, mas depois o desloca para 2006, julga que o a citação em 2018 teria feito o processo prescrever:
6.4 Nesse sentido, embora o prazo fatal para a prestação de contas tenha sido 11/6/2005 -sessenta dias após o final do ajuste (peça 2, p. 108 e peça 81, p. 5 do TC Processo 000.737/2016-0) , o prazo prescricional só começou a correr em 24/1/2006, momento em que foi apresentada a prestação de contas (peça 40, p. 34 e peça 46, p. 50-53) .
6.5 Considerando que a citação foi determinada em janeiro de 2018 pelo Relator (peça 69) , em prazo superior aos dez anos, operou-se, portanto, a prescrição com base nos critérios do Acórdão 1441/2016-TCU-Plenário.
	...mas, embora reconheça a prescrição pela lei 6.830/80 diz que ela é interrompida pela aplicação da lei 9.873/99 (outra lei, com outra prescrição, inclusive intercorrente) para garantir uma sequência de interrupções à prescrição.
6.9 Conforme será demonstrado a seguir, não ocorreu a prescrição do débito com base nos critérios da Lei 9.873/1999, uma vez que todas as interrupções do prazo se deram em prazo inferior a cinco anos (art. 1o) .
	Mais, o voto cita também com marco prescricional a lei 9.873/99 cuja prescrição é determinada em função dos fatos, ocorrendo após 5 anos destes e com prescrição intercorrente de 3 (três) anos. ....e ainda mais, cita-se a aplicação da lei 6.830/80, cujos prazos prescricionais e de intercorrência são ainda mais restritos:
14. Entretanto, esta Corte tem se guiado pelo entendimento de que tal tese diz respeito à fase de execução judicial de deliberação do Tribunal de Contas, tanto assim que, para resolver o caso concreto em que foi delineada, foi necessária a utilização da Lei 6.830/1980,
	Não parando na segunda lei citada o voto menciona que a prescrição deve ser de 10 (dez) anos, por uma decisão do TCU a quem descabe estabelecer prescrições que não estejam em lei, mas que se baseia no artigo 205 da lei 10.406/02, o Código Civil, para os fatos que não tenham prescrição determinada por lei, em contrário ao que determinou o STF e o STJ.
6.8 Considerando que a citação foi determinada em agosto de 2017 (peça 26) , em prazo inferior aos dez anos, não ocorreu, portanto, a prescrição com base nos critérios do Acórdão 1441/2016-TCU-Plenário.
	Por fim, mencionando que o STF determinou que incide prescrição no procedimento regido pelo TCU alega a súmula 282 que julga ser o caso afeto à imprescritibilidade.
	Temos assim que o voto subscreveu o parecer e que ambos dizem que o STF decidiu que haveria prescrição, que se aplica para determinar a prescrição a lei 6.830/80, mas não em todos os termos. Em alguns elementos alega a aplicação da lei 9.873/99 e, embora as últimas duas leis citadas determinam o prazo de 5 anos a contar dos fatos nocivos (não da prestação de contas) delibera que o prazo a ser aplicado é de 5 anos (no parecer subscrito) e de 10 anos (no teor do voto que subscreveu o parecer) apelando para uma terceira lei, a 10.406/02, o código civil. Por fim diz que toda prescrição é inexistente.
	Assim, tanto o cômputo dos prazos a serem aplicados, a própria existência de prescrição, se é ou não direito imprescritível e, por fim, quando se iniciam a contar os prazos prescricionais, em tudo o relatório subscrito pelo voto e o próprio voto acabam por contradizer-se.
	Logo é necessário saber com clareza para permitir o devido recurso:
	a) Se prescrevem ou não os atos questionados que se alegam terem produzido danos ao erário;
	b) Havendo prescrição qual é a lei aplicável para a determinação do prazo prescricional; e neste último caso
	c) Quando se iniciam a contar os prazos prescricionais.
IV - DA CONCLUSÃO
	Sendo assim, por todo o exposto, requer-se seja o presente recurso de Embargos de Declaração conhecido e, no mérito, provido, para que assim sejam sanadas as omissões e contradições do r. Acórdão nº 
12.138/2021- 1ª Câmara, atribuindo-lhe os necessários efeitos infringentes, de modo a excluir todas as condenações impostas.
	É o relatório.

8.1. Paulo Haus Martins (69.406/OAB-RJ) e outros, representando Fundação Movimento Ondazul
8.2. Silvana Sampaio Goncalves (34.887/OAB-BA) e outros, representando Armando Ferreira de Almeida Junior

Não atuou

EMBARGOS DE DECLARAÇÃO EM RECURSO DE RECONSIDERAÇÃO EM TOMADA DE CONTAS ESPECIAL. SUPOSTAS OMISSÕES E CONTRADIÇÕES. CONHECIMENTO. INEXISTÊNCIA DAS FALHAS APONTADAS. REJEIÇÃO.

TOMADA DE CONTAS ESPECIAL (TCE)

não atuou

Conheço dos embargos de declaração opostos pela Fundação Movimento Ondazul (Fundação) em face do Acórdão 12138/2021-TCU-Primeira Câmara, que deu provimento parcial a recurso de reconsideração interposto contra o Acórdão 2368/2021-TCU-Primeira Câmara, que julgou irregulares as contas da ora embargante em decorrência da inexecução do objeto do Convênio MMA/FNMA 135/2006 e do Termo de Parceria 001/2002, celebrados com o Fundo Nacional do Meio Ambiente.
 O referido termo de parceria, firmado em 8/11/2002, destinava-se a consolidar o modelo de gestão ambiental descentralizado, anteriormente implementado de forma piloto na vila de Garapuá/BA, para toda a região do baixo sul baiano, com vista ao uso sustentável de seus recursos naturais e ao fortalecimento das comunidades locais. Já o convênio, celebrado em 22/12/2006, teve por objeto desenhar e implementar uma paisagem sustentável no ambiente costeiro-marinho no baixo Sul da Bahia, por meio da constituição e gestão de um mosaico de áreas protegidas oficiais e da promoção de atividades produtivas sustentáveis - econegócios - nos espaços de decisão privada, resultando na conservação da biodiversidade e no desenvolvimento territorial com base conservacionista.
 No tocante ao termo de parceria, as despesas foram parcialmente impugnadas em razão de falta de comprovação de sua regularidade. Já em relação ao convênio, foram constatadas despesas inelegíveis, ausência de comprovação de aplicação de contrapartida do convenente e execução apenas parcial e fora das especificações contidas no plano de trabalho, resultando na impugnação do valor total transferido. Por meio do Acórdão 2368/2021-TCU-Primeira Câmara, da relatoria do Ministro Augusto Sherman Cavalcanti, foram julgadas irregulares as contas da Fundação e de seu administrador, condenando-se ambos, solidariamente, à restituição do valor do débito equivalente a pouco mais de R$ 700.000,00 (valor atualizado) , além da aplicação de multa individual.
Irresignados, tanto a Fundação quanto seu gestor interpuseram recursos de reconsideração contra o mencionado acórdão, os quais foram apreciados por meio do acórdão ora embargado, o qual excluiu do montante do débito os valores referentes ao pagamento de tarifas bancárias com recursos do termo de parceria, confirmando todas as demais parcelas e mantendo inalteradas as multas aplicadas aos responsáveis.
Registro, desde logo, que não vislumbro, nas peças que compõem o Acórdão 12138/2021-TCU-Primeira Câmara, as omissões e contradições apontadas pela embargante.
A Fundação inicia alegando que houve omissão em relação à data de expiração do convênio. Relembra que, no recurso de reconsideração, defendeu que o termo de convênio previa o término de sua vigência em 2008 e que as prorrogações havidas, que estenderam a validade até 2011, foram feitas sem a assinatura de representante da convenente.
Não ocorreu a alegada omissão, haja vista que o voto que embasou o acórdão recorrido assim tratou do tema:
"16. No que se refere à prescrição da pretensão punitiva, não há reparos a fazer em relação à análise contida na proposta de deliberação que fundamentou o acórdão recorrido. Conforme apurado pelo relator daquela deliberação, houve a prescrição em relação ao termo de parceria, uma vez que as contas foram prestadas em janeiro de 2006 e a determinação para citação dos responsáveis deu-se em janeiro de 2018. Quanto ao convênio, não ocorreu a prescrição, pois o prazo para prestação das contas expirou em julho de 2011 e a citação foi determinada em agosto de 2017, ou seja, em intervalo inferior a dez anos, consoante os critérios do Acórdão 1441/2016-TCU-Plenário, da relatoria do Ministro Benjamin Zymler, que pacificou a questão ao decidir em incidente de uniformização de jurisprudência." (grifos acrescidos)  
Ora, afirmar que o prazo para prestação de contas do convênio expirou em julho de 2011 é o mesmo que dizer que a vigência do ajuste expirou sessenta dias antes, ou seja, em 31/5/2011. Alongar-se na análise do argumento recursal seria desnecessário, pois, ainda que se considerasse como termo final do ajuste a data defendida pela então recorrente, a conclusão seria exatamente a mesma, ou seja, teriam transcorridos menos de dez anos entre a data limite para apresentação das contas e o ato que determinou a citação da Fundação. Em outras palavras, as prorrogações em relação ao termo original em nada prejudicaram a convenente, mas, ao contrário, deram-lhe mais tempo para comprovar a regular aplicação dos recursos até então recebidos e, assim, habilitar-se a receber a quantia ainda não repassada. Não vejo motivo para ignorar a extensão do prazo do convênio, pois, se é verdade que a representante da convenente não assinou os termos de prorrogação, também é fato que não se manifestou de forma contrária a eles.
Na sequência, alega a embargante ter havido "omissão sobre as entregas do termo de parceria, nesse ponto a omissão se revela ao ser apontada a partir de sua contradição (também motivo de embargos) . Trata-se de uma omissão que guia a uma contradição no julgado". É uma alegação genérica e carente de clareza e de fundamento, pois em nenhum ponto dos recursos de reconsideração apreciados por meio do acórdão embargado é feita menção a "entregas do termo de parceria". 
Afirma a embargante que teria havido omissão quanto aos argumentos recursais que faziam referência a comentários da "Parte técnica do FNMA", existentes nos autos, que davam por boa a execução do convênio. Fazendo referência ao relatório que antecedeu o acórdão embargado, afirma:
	Omite-se, portanto, na boa menção dada pelo próprio FNMA anteriormente às suas tentativas de recusar e justificar posteriormente sua recusa. Isso ocorre tardiamente (6 anos após o término do convênio, e se baseia não na entrega, mas na negativa do FNMA quanto ao alcance das metas por um juízo de valor inauferível no curso nesse processo e igualmente transitado injustificável: "imprestável". Ou seja, a rigor não é a parte técnica quem glosa a prestação de contas física, mas a parte financeira que a glosa contrariamente ao que diz a parte. Logo, é mesmo uma omissão e uma contradição, a omissão quanto ao objeto da entrega mesmo que a despeito da prestação não cumprida pelo concedente, além do que estaria previsto no convênio pelas transferências do concedente. E é uma contradição porque menciona:
'5.12 Portanto, da análise da documentação constante dos autos, extrai-se que, em que pese a integralização de recursos federais em razão do Convênio, não foi entregue qualquer produto ou utilidade aptos a conduzir ao atingimento dos objetivos do ajuste.'
	Cita que houve integralização dos recursos federais (algo que nem a concedente disse) , diz que não foi entregue qualquer produto ou utilidade (algo que até a concedente admite) e relaciona isso a um julgamento de mérito que foge ao que é contido nos autos e que não justifica, se o que foi entregue, comprovadamente entregue, atingiu ou não o alcance do objeto pactuado.
	Omite-se quanto ao que foi entregue, omite-se quanto aos indicativos anteriores do próprio FNMA, da parte técnica, quanto à aprovação do andamento do convênio e suas ações em suas etapas, omite-se quanto aos atrasos do FNMA em suas liberações e demandas excessivas (apontadas pelo próprio FNMA nos autos) , omite-se quanto ao impacto negativo que esses atrasos causaram ao projeto (como o próprio FNMA admite nos autos) e omite-se quanto à entrega de produtos que estavam previstos para uma terceira etapa relacionados a transferências financeiras que foram desonradas pelo FNMA. Por fim, omite-se também quanto ao pedido que a própria parte técnica do FNMA faz à direção do FNMA e à avaliação financeira para que colabore com o convenente para a execução do convênio que era de interesse público e do próprio setor público.
	Com a omissão sobre a entrega e sua validade o relatório se contradiz e acrescenta algo que não consta dos autos até (integralização dos recursos) .
	É fundamental sanar a omissão para registrar que foram entregues 'produtos' e cumpridas metas por parte da convenente e em respeito a etapas do convênio que a concedente desonrou transferências.
	Parece-nos fundamental sanar a omissão e registrar que a entrega dos 'produtos' e a gestão do próprio convênio o FNMA recebeu comentários da parte técnica do próprio FNMA que claramente determinavam que o convênio estava sendo honrado pela parte convenente apesar dos entraves criados a partir da concedente."
Não existem a omissão e a contradição alegadas. O fato de a equipe de fiscalização in loco do FNMA, que atestou a execução física parcial do projeto, ter considerado satisfatório o andamento até aquele momento não significa que os objetivos tenham sido alcançados ou que tenha sido entregue algum produto útil. A própria instrução da unidade técnica, a qual transcrevi no relatório que precedeu o acórdão embargado, deixou claro que:
"5.11	Passando para a análise das alegações do Convênio 135/2006, cabe rememorar que foram impugnados a integralidade dos recursos federais repassados em razão desse ajuste. Nesse contexto, cabe trazer a seguinte passagem de nota técnica na fase interna da presente TCE (peça 8, p. 40) :
'2.1. A partir das informações contidas nos autos do processo do convênio em tela observa-se que houve cumprimento apenas da Meta 1 (Institucionalizar o projeto) , a qual era constituída por etapas de organização da equipe de execução do projeto, aquisição de insumos para operacionalização das ações, criação de sistema de comunicação, detalhamento do plano de trabalho do projeto, criação de um comitê do projeto, consolidação dos resultados obtidos na meta por meio de relatórios. 
2.2. Ocorre que estas atividades não conduziram sequer ao alcance parcial do objeto pactuado, visto que não tinham relação direta com a construção de um plano de desenvolvimento territorial com base conservacionista ou com a gestão do mosaico de áreas protegidas, ou seja, eram atividades-meio relativas à administração do projeto.'" (grifos na instrução) 
Portanto, o que os fiscais do FNMA consideraram satisfatórias foram atividades-meio, relacionadas à administração do projeto, as quais se enquadravam na meta 1. De fato, conforme mencionado no trecho do relatório transcrito pela embargante, "não foi entregue qualquer produto ou utilidade aptos a conduzir ao atingimento dos objetivos do ajuste". Daí a condenação em débito pelo montante total transferido à Fundação.
Equivoca-se a embargante quando afirma que a prestação de contas física foi glosada pela área financeira do FNMA em contraposição à "parte técnica". O voto que fundamentou o acórdão embargado é bem claro: "A sumarização dos atos e fatos relacionados ao convênio, feita nos itens 6 a 24 do Relatório do Tomador de Contas (peça 9, pp. 244 a 246) , deixa claro que, em 19/12/2008, o concedente aprovou a prestação de contas parcial apenas no tocante à execução física, persistindo a necessidade de comprovação em relação à execução financeira. Em 16/12/2010, o órgão repassador confirmou que havia despesas inelegíveis, ficando a liberação da terceira parcela condicionada ao atendimento dos questionamentos dirigidos à fundação. Desde então nenhuma comprovação foi feita pela entidade convenente, nem mesmo na fase externa da TCE".
Em nenhum momento, a área financeira do FNMA questionou a aprovação das contas parciais do convênio em relação à execução física. O que fora executado até então, que consistia em atividades administrativas, foi considerado satisfatório do ponto de vista técnico. Entretanto, a análise financeira deparou-se com despesas irregulares, para as quais nunca foi apresentada justificativa ou comprovada a adoção de medidas corretivas. Em decorrência da não comprovação da regularidade dos gastos, o fluxo financeiro foi interrompido e a convenente não chegou a entregar nenhum produto útil.
Da mesma forma, inexiste a alegada omissão quanto aos "atrasos do FNMA em suas liberações" ou quanto ao "impacto negativo que esses atrasos causaram ao projeto". O recurso de reconsideração, embora faça menção a atraso na liberação da segunda parcela, não aponta especificamente em que esse atraso prejudicou a execução física ou financeira do projeto. Pelo contrário, afirma que, mesmo tendo recebido a parcela fora do prazo previsto, a Fundação conseguiu manter a execução física em nível satisfatório. Desnecessário, portanto, tratar desse aspecto que não guarda relação com o fundamento da condenação, que é a não comprovação da regularidade das despesas.
Quanto às alegadas "demandas excessivas" e "transferências financeiras que foram desonradas pelo FNMA", também não houve omissão. O recurso de reconsideração não especifica quais seriam as demandas consideradas excessivas pela convenente, mas limita-se a fazer referência às fls. 1.160 e 1.145 do processo interno do FNMA (peça 6, pp. 392-394 e 362, respectivamente) . O primeiro documento descreve genericamente os procedimentos anteriores à liberação da segunda parcela, o que não pode servir de argumento para a ausência de comprovação dos gastos posteriores ao recebimento da referida cota. O segundo registra que a declaração periódica de gastos (DPG) não foi gerada, apesar dos esforços do órgão concedente para tentar contatar a Fundação e solicitar a correção, sem sucesso. O voto que embasou o acórdão embargado enfrentou esse ponto nos seguintes termos: "Em relação ao convênio, não pode prosperar o argumento de que o órgão concedente prejudicou a realização do objeto do ajuste ao não repassar a terceira parcela dos recursos federais. (...) Está claro, portanto, que a retenção aconteceu justamente porque o convenente não comprovou a execução de 50% do objeto conveniado, não cumprindo, portanto, a condição necessária para receber a próxima parcela".
No tocante ao "pedido que a própria parte técnica do FNMA faz à direção do FNMA e à avaliação financeira para que colabore com o convenente para a execução do convênio", não houve a omissão alegada. Uma vez aprovada a execução física parcial, é usual que a equipe de fiscalização in loco recomende a liberação da próxima parcela. Em nenhum momento, no entanto, a mesma equipe se pronunciou quanto à regularidade da execução financeira, até porque não lhe cabia emitir opinião sobre esse aspecto. Tanto o relatório quanto o voto que antecederam o acórdão embargado são cristalinos em relação à impossibilidade de liberação da terceira parcela ante a não comprovação da regularidade das despesas efetuadas até então.
Também não existe a alegada contradição em relação ao termo "integralização dos recursos", extraído do relatório e interpretado fora de seu contexto. Tanto o relatório quanto o voto afirmam e reiteram que não houve a liberação da terceira parcela, em decorrência da não comprovação das despesas. Portanto, a única interpretação possível para a expressão usada no relatório é que os recursos estavam integralmente alocados ao convênio, cabendo à convenente, para recebê-los na conta-corrente e deles fazer uso, cumprir as cláusulas do ajuste e os termos da norma de regência.
 Por fim, a embargante aponta suposta contradição entre o relatório e o voto no que se refere aos prazos prescricionais. Inexiste tal contradição. No voto que embasou o acórdão embargado, salientei que minha concordância com os pareceres precedentes não era integral:
"6. Divirjo dos pareceres precedentes apenas quanto à impugnação de despesas referentes a tarifas bancárias, por entender que deva ser dado provimento aos recursos em relação a esse ponto. No restante, alinho-me aos pareceres e adoto seus fundamentos como minhas razões de decidir, com as ressalvas e complementos que passo a tecer." (grifos acrescidos) 
Na sequência do voto, deixei bastante claro que "continuam hígidos o posicionamento fixado pelo STF, em 2008, no Mandado de Segurança - MS 26.210, oportunidade em que foi fixada a tese da imprescritibilidade das ações de ressarcimento ao erário, e a Súmula TCU 282, cujo conteúdo é no mesmo sentido" e que, "no que se refere à prescrição da pretensão punitiva, não há reparos a fazer em relação à análise contida na proposta de deliberação que fundamentou o acórdão recorrido. Conforme apurado pelo relator daquela deliberação, houve a prescrição em relação ao termo de parceria, uma vez que as contas foram prestadas em janeiro de 2006 e a determinação para citação dos responsáveis deu-se em janeiro de 2018. Quanto ao convênio, não ocorreu a prescrição, pois o prazo para prestação das contas expirou em julho de 2011 e a citação foi determinada em agosto de 2017, ou seja, em intervalo inferior a dez anos, consoante os critérios do Acórdão 1441/2016-TCU-Plenário, da relatoria do Ministro Benjamin Zymler, que pacificou a questão ao decidir em incidente de uniformização de jurisprudência" (grifos acrescidos) .
A simples leitura dos trechos do voto acima transcritos conduz a uma única conclusão: no entendimento deste relator, em que pesem as posições distintas da unidade técnica e do Ministério Público junto ao TCU, a obrigação de ressarcimento ao erário é imprescritível, enquanto a pretensão punitiva do TCU prescreve em dez anos contados desde a prestação de contas (ou desde a data limite para sua apresentação) até a data do ato que determinou a citação, nos termos do paradigmático Acórdão 1441/2016-TCU-Plenário.
A menção que o voto faz à Lei de Execuções Fiscais está bem colocada e perfeitamente compreensível: a Tese 899 do Supremo Tribunal Federal, fixada ao apreciar o Recurso Extraordinário - RE 636.886, "diz respeito à fase de execução judicial de deliberação do Tribunal de Contas". Portanto, a referida Tese não se aplica à fase de julgamento pelo TCU. Ilógica, pois, a interpretação que a embargante tenta dar ao voto, de que estaria reconhecida a prescrição pela Lei 6.830/1980.
Além disso, a jurisprudência do TCU é firme em não admitir, em sede de embargos de declaração, alegação de contradição entre as posições da unidade técnica, do MPTCU e do relator. Cita-se, dentre tantos outros, o Acórdão 361/2020-TCU-Plenário, da relatoria do Ministro Bruno Dantas:
"Não caracterizam o vício de contradição para fins de embargos eventuais divergências entre o entendimento da unidade instrutora, transcrito no relatório, e a decisão do TCU. Esse vício refere-se tão somente às contradições resultantes de incompatibilidades entre as proposições verificadas na fundamentação (voto) ou, ainda, as incompatibilidades verificadas entre a fundamentação (voto) e o acórdão (dispositivo) ." 
	Ante todo o exposto, inexistindo omissões, contradições ou obscuridades no acórdão embargado, devem os embargos de declaração ser rejeitados, na forma da minuta de acórdão que trago a este Colegiado.
TCU, Sala das Sessões, em 26 de outubro de 2021.
JORGE OLIVEIRA 
Relator